【裁判字號】    97,上易,558
【裁判日期】    971105
【裁判案由】    詐欺
【裁判全文】
臺灣高等法院臺南分院刑事判決         97年度上易字第558號
上  訴  人
即  被  告  甲○○
選任辯護人  賴鴻鳴律師
            黃俊達律師
            劉錦勳律師
上列上訴人因詐欺案件，不服臺灣台南地方法院96年度易緝字第
76號中華民國97年7月9日第一審判決（起訴案號：臺灣台南地方
法院檢察署89年度偵字第13553、13554號），提起上訴，本院判
決如下：
    主  文
原判決撤銷。
甲○○連續犯詐欺取財罪，處有期徒刑拾壹月。
    事  實
一、甲○○因經濟狀況不佳，缺錢週轉，竟基於概括犯意，意圖
    為自己不法：
（一）於民國（下同）88年3月間，自任會首，召集民間互助會
      一會，會期自88年3月10日起至89年10月10日止，以預先
      排定之順序為得標順序，每會活會應繳金額新台幣（下同
      ）二萬五千元，死會應繳金額三萬元，乙○○加入一會，
      丙○○加入二會。詎甲○○於其經濟已陷於嚴重支付不能
      之狀況時，未告知乙○○、丙○○，仍繼續向其二人收取
      活會會款，並於乙○○應得標之89年3月10日向其索討會
      款時，向乙○○詐稱：丙○○有急用，先讓丙○○得標云
      云。丙○○則原應於89年5月、同年8月10日得標，然甲○○於89年5月20日丙○○向其索討會款時亦誆稱：別人有
      急用，下月再讓其得標云云，致乙○○及丙○○均陷於錯
      誤而繼續繳納會款。
（二）甲○○於89年2月間，明知其經濟已陷於嚴重支付不能之
      狀況，仍以換票支付客戶貨款為由，連續2次向乙○○換
      取支票後，以之向銀行票貼換取現金，第1次換取1張，第
      2次換取5張，後甲○○用以向乙○○所換取之如附表一所
      示之支票6張陸續跳票，乙○○方知上情，嗣甲○○即逃
      逸無蹤。
二、案經丙○○、乙○○訴由臺灣臺南地方法院檢察署檢察官偵
    查起訴。
    理  由
一、認定犯罪事實所憑之證據及理由
（一）本件以下所引用之供述或非供述證據，公訴人、被告及其
      辯護人於審判程序均同意作為證據，本院審酌前開證據之
      作成或取得之狀況，並無非法或不當取證之情事，且亦無
      顯不可信之情況，並無證據力明顯過低之情形，復經本院
      於審判期日就上開證據依法進行調查、辯論，依刑事訴訟
      法第159條之5規定，均具有證據能力，合先敘明。
（二）事實一（一）部分
    １證人即被害人乙○○之證述（見89年發查字第681號卷13
      至14、20至22頁，原審易緝字卷116至133頁）。
    ２證人即被害人丙○○之證述（見89年發查字第681號卷13
      至14頁，原審易緝字卷134至143頁）。
    ３由證人丙○○與乙○○各別提出之系爭互助會單各一份（
      見89年發查字第681號卷8、12頁）相互比對，除互助會單
      記載互助會活會金額為二萬五千元，死會金額為三萬元，
      期間為88年3月10日至89年10月10日，會員20名，乙○○
      為第13會、丙○○為第15會及第18會，會首為甲○○等節
      為相同外，其餘順位之會員名字及得標順序均大相逕庭，
      然會單為標示得標順序、區別死會及活會會員及給付會款
      之依據，被告甲○○對於同一之互助會，竟交付證人丙○○與乙○○不同之互助會單，且於證人丙○○與乙○○應
      得標之日向證人佯稱其他人有急用，先與其他人得標等語
      ，最後拒不出面處理，致證人丙○○與乙○○受有損害，
      則被告甲○○具詐欺取財之犯意至明。
    ４被告坦承此部分犯行（見本院卷97年10月1日、97年10月
      22日筆錄）。
（三）事實一（二）部分
    １證人即被害人乙○○於偵查中指訴：「甲○○自88年2月
      間開給我的票6張，金額合計二百二十四萬五千元都跳票
      ，住所也沒有人，後來我發現甲○○拿我的票去銀行貼現
      ，並非支付貨款」等語（見89年發查字第438號卷1至2、
      16至18頁）。證人乙○○於原審並證稱：「我與甲○○沒
      有業務往來，甲○○會拿他的支票跟我換票，當時甲○○
      說要付貨款，需要大額的票，我就拿我自己公司的票跟甲○○換，我的支票都兌現，但甲○○給我的支票都跳票，
      我和甲○○交換支票沒有得到什麼好處，純粹就是朋友互
      相幫忙，當時我不知道甲○○拿我的支票去做票貼，因為
      甲○○告訴我是要用於付廠商貨款，如果甲○○告訴我他
      要拿我的票去做票貼，我就不會借票給他，因為票貼就是
      缺錢才會持支票向銀行借錢」、「有4至5張是最後一次跟
      我拿的」等語（見原審卷116至134頁）。綜觀證人乙○○
      前述二次之證述，及依「罪疑為輕」之原則，應可認定被
      告向乙○○換票之次數僅有2次，第1次向乙○○換票1張
      ，第2次同時向乙○○換票5張。
    ２有亞太商業銀行及遠東銀行放款收據及借款明細各一份在
      卷可稽（見89年發查字第438號卷9至10頁）。
    ３由遠東國際商業銀行96年10月18日96遠銀南字第41號函所
      檢送被告87年1月1日至89年12月31日甲存往來明細（見原
      審卷57至59頁）可知，被告該甲存帳戶自88年11月05日起
      帳戶餘額僅餘960元，自89年6月31日起帳戶餘額則為0元
      。
    ４有被告遠東國際商業銀行支票及退票理由單各6紙在卷可參
      （見89年發查字第438號卷3至8頁）。
二、對於被告辯解本院之判斷
（一）被告及其辯護人辯解要旨
      被告對於事實一（二）矢口否認此部分有何詐欺犯行，辯
      稱：伊與乙○○換票，有告知乙○○是用來向銀行票貼，
      伊沒有不法所有之意圖，也沒有施用詐術，伊是因為生意
      失敗，錢也被朋友騙走，所以才無力付款云云。
（二）不採的理由
    １被告坦承事實一（一）部分之詐欺犯行，而事實一（一）
      部分，被告施用詐術之時間分別為89年3月、5月、8月，
      再參酌前述被告在遠東國際商業銀行甲存帳戶往來明細，
      自88年11月05日起帳戶餘額僅餘960元，自89年6月31日起
      帳戶餘額則為0元等情形，足以認定被告自88年11月5日起
      至89年9月間，其經濟已陷於嚴重支付不能之狀況。
    ２被告「換票時有告知乙○○是用來向銀行票貼」之所辯，
      與前述證人乙○○之證述不符，應係卸責之詞，不足採信
      。
    ３綜上，被告於89年2月間向告訴人乙○○2次換票時，經濟
      已陷困頓而預見將來無法兌現此2次換票所開出之6張支票
      共計224萬5千元之票款，竟施用詐術告知告訴人乙○○欲
      換票支付貨款，使乙○○陷於錯誤而允予換票並交付乙○○為發票人之6張支票給被告，被告則以之向銀行票貼換
      取現金以支應其生活各方面之所需，而非用以訂購、支付
      貨款，再以貨物轉售之款項來籌措支付將來之票款，足見
      其於換票之初，即有不法所有意圖之詐欺犯意。本案事證
      明確，被告詐欺犯行洵堪認定，應予依法論科。
三、論罪科刑之理由
（一）核被告所為，係犯刑法第339條第1項之詐欺取財罪。又被
      告先後多次之詐欺取財犯行，時間緊接，犯罪構成要件相
      同，顯係基於概括犯意所為，為連續犯，雖被告為上開多
      次詐欺取財犯行後，刑法第56條連續犯之規定，業於94年
      2月2日修正公布刪除，並於95年7月1日施行，此刪除固非
      犯罪構成要件之變更，但顯已影響行為人刑罰之法律效果
      ，自屬法律有變更，依刑法第2條第1項規定，比較新、舊
      法結果，仍應適用較有利於被告之行為時法律即舊法論以
      連續犯，故被告所為上開多次詐欺取財犯行，應依修正前
      刑法第56條連續犯之規定，從重論以一罪，並依法加重其
      刑。
（二）爰審酌被告本件詐欺取財犯行，致告訴人乙○○及丙○○
      受有高額之損害，暨其犯後已逾六年，仍未與被害人乙○○達成和解，惟於原審判決後本院審理終結前已與被害人
      丙○○達成和解，有和解書一紙在卷可稽（見本院卷20頁
      ）等一切情狀，量處有期徒刑拾壹月。又被告犯罪時間雖
      係在96年4月24日以前， 惟因被告係於中華民國九十六年
      罪犯減刑條例施行前經通緝 ，施行後始於96年9月12日通
      緝到案，故不予減刑，併此敘明。
四、撤銷改判之理由
    原審未及審酌被告於原審判決後本院審理終結前已與被害人
    丙○○達成和解之情形，其量刑尚嫌過重。
五、適用法律
（一）刑事訴訟法第369條第1項前段、第364條、 第299條第1項
      前段。
（二）刑法第339第1項，第2條第1項前段，修正前刑法第56條，
      刑法施行法第1條之1。
本案經檢察官吳忠賢到庭執行職務。
中    華    民    國    97    年    11    月    5     日
                    刑事第三庭  審判長法  官  陳義仲
                                      法  官  宋明中
                                      法  官  蔡勝雄
以上正本證明與原本無異。
不得上訴。
                                      書記官  汪姿秀
中    華    民    國    97    年    11    月    5     日
附錄本案論罪科刑法條：
中華民國刑法第339條第1項
意圖為自己或第三人不法之所有，以詐術使人將本人或第三人之
物交付者，處5年以下有期徒刑、拘役或科或併科1千元以下罰金
。
附表：
 ┌───────────┬────────────┐
 │票載發票日            │ 票面金額 （新台幣）    │
 ├───────────┼────────────┤
 │八十九年六月七日      │ 三十八萬元             │
 │                      │                        │
 ├───────────┼────────────┤
 │八十九年六月十五日    │ 四十二萬元             │
 │                      │                        │
 ├───────────┼────────────┤
 │八十九年七月五日      │ 三十八萬元             │
 │                      │                        │
 ├───────────┼────────────┤
 │八十九年七月十三日    │ 三十八萬五千元         │
 │                      │                        │
 ├───────────┼────────────┤
 │八十九年七月二十四日  │ 二十六萬元             │
 │                      │                        │
 ├───────────┼────────────┤
 │八十九年八月二十日    │ 四十二萬元             │
 │                      │                        │
 └───────────┴────────────┘


司法院資訊處製作；財團法人民間司法改革基金會備份。
